# 2. Preparaci贸n y Estructura de los Datos
```{r , include=FALSE}
knitr::opts_chunk$set(
  echo = TRUE, 
  warning = FALSE, 
  message = FALSE,
  fig.width = 10,
  fig.height = 6,
  dpi = 300
)
```

```{r}
# LIBRERIAS USADAS 
library(tidyverse)
library(skimr)
library(janitor)
library(GGally)
library(Amelia)
library(patchwork)
library(effsize)
library(nortest)
library(rstatix)
library(car)
library(coin)
```

```{r}


datos <- read.csv("docs/student-mat.csv", header = TRUE, sep = ";")




# Estandarizaci贸n de nombres de columnas
names(datos) <- tolower(gsub("\\.", "_", names(datos)))

# Definici贸n de tipos de variables
factor_vars_base  <- c("school","sex","address","famsize","pstatus","mjob","fjob","reason",
                       "guardian","schoolsup","famsup","paid","activities","nursery",
                       "higher","internet","romantic")

numeric_vars_base <- c("age","medu","fedu","traveltime","studytime","failures",
                       "famrel","freetime","goout","dalc","walc","health",
                       "absences","g1","g2","g3")

# Conversi贸n de tipos 
datos[intersect(factor_vars_base,  names(datos))]  <- 
  lapply(datos[intersect(factor_vars_base,  names(datos))],  factor)

datos[intersect(numeric_vars_base, names(datos))] <- 
  lapply(datos[intersect(numeric_vars_base, names(datos))], as.numeric)

# Listas finales
factor_vars  <- intersect(factor_vars_base,  names(datos))
numeric_vars <- intersect(numeric_vars_base, names(datos))


dim(datos)               
tail(names(datos))       
stopifnot("g3" %in% names(datos))


```

## Interpretacion de los datos
Como podemos ver el dataset contiene **395 estudiantes** y **33 variables**
Estas 33 variables se dividen en:
**17 variables categoricas**: Estas incluyen infomracion como el colegio, sexo, ubicacion, ocupacion de los padres etc...
**16 variables numericas**: Estas abarcan la edad, el nivel educativo de los padres, tiempo de estudia, ausencias, consumo de alcohol etc...

## Mapa de valores Nulos

```{r}

missmap(datos)


```

## Interpretacion del missingness map

El mapa de valores faltan nos deja ver que NO existen valores nulos en el dataset. Todas las 395 observaciones estan completas para las 33 variables, esto tambien lo podemos ver visualmente con el color azul en todo el grafico


