# Analisis de nuestra variable objetivo G3
```{r , include=FALSE}

# LIBRERIAS USADAS 
library(tidyverse)
library(skimr)
library(janitor)
library(GGally)
library(Amelia)
library(patchwork)
library(effsize)
library(nortest)
library(rstatix)
library(car)
library(coin)


datos <- read.csv("docs/student-mat.csv", header = TRUE, sep = ";")




# Estandarización de nombres de columnas
names(datos) <- tolower(gsub("\\.", "_", names(datos)))

# Definición de tipos de variables
factor_vars_base  <- c("school","sex","address","famsize","pstatus","mjob","fjob","reason",
                       "guardian","schoolsup","famsup","paid","activities","nursery",
                       "higher","internet","romantic")

numeric_vars_base <- c("age","medu","fedu","traveltime","studytime","failures",
                       "famrel","freetime","goout","dalc","walc","health",
                       "absences","g1","g2","g3")

# Conversión de tipos 
datos[intersect(factor_vars_base,  names(datos))]  <- 
  lapply(datos[intersect(factor_vars_base,  names(datos))],  factor)

datos[intersect(numeric_vars_base, names(datos))] <- 
  lapply(datos[intersect(numeric_vars_base, names(datos))], as.numeric)

# Listas finales
factor_vars  <- intersect(factor_vars_base,  names(datos))
numeric_vars <- intersect(numeric_vars_base, names(datos))


dim(datos)               
tail(names(datos))       
stopifnot("g3" %in% names(datos))


```



```{r}
datos %>%
  summarise(
    n       = length(g3),
    media   = mean(g3),
    ds      = sd(g3),
    mediana = median(g3),
    minimo  = min(g3),
    maximo  = max(g3),
    Q1      = quantile(g3, 0.25),
    Q3      = quantile(g3, 0.75),
    IQR     = IQR(g3)
  )



```

## Interpretacion de la variable

Comencemos a interpretar 1 por 1 las siguientes caracteristicas descriptivas:
**Media:**: Esta nos dio 10.42, el promedio de la nota final esta ligeramente por encima del punto medio de la escala (0-20)
**Mediana:** Esta con un valor de 11, esto esta cerca a la media, lo que sugiere una distribucion relativamente simetrica 
**Desviacion Estandar:** Esta nos indica la variabilidad considerable en los rendimientos de los estudiantes
**Rango 0-20:** Esto muestra todo el espectro de posibles calificaciones, desde reprobado hasta la nota maxima la cual es 20
**Q1 y Q3:** El 50% central de los estudiantes tiene notas entre los 8 y 14
**IQR:** Este nos dio 6, un rango intercuartilico amplio que confirma la dispersion de los resultados

## Histograma y boxplot
```{r}


datos %>%
  ggplot(aes(x = g3)) +
  geom_histogram(aes(y = after_stat(density)),
                 binwidth = 1,           # ajusta si quieres barras más/menos anchas
                 fill = "#2c7fb8",
                 color = "white",
                 alpha = 0.6) +
  geom_density(color = "darkblue", linewidth = 1.2) +
  labs(
    title = "Distribución de la nota final (G3)",
    x = "G3",
    y = "Densidad"
  ) +
  theme_bw()



datos %>%
  ggplot(aes(x = "", y = g3)) +
  geom_boxplot(fill = "#a6cee3", color = "#1f78b4", outlier.color = "red") +
  stat_summary(fun = mean, geom = "point", shape = 20, size = 3, color = "black") +
  labs(
    title = "Diagrama de cajas y bigotes de G3",
    x = "",
    y = "G3"
  ) +
  theme_bw()


```

## Interpretacion de los graficos
Con el **histograma** podemos comprobar lo que habiamos visto anteriormente. El histograma nos muestra una distribucion aproximadamente siemtrica, con una concentracion en el rango medio (8-14)

En el **boxplot** vemos la mediana alrededor de 11, muy cercana a la media que representamos por el punto negro. Esto refuerza la idea de una distribucion equilibrida. No vemos valores atipicos mostrando que las calificacion al final son bastante equilibrado
